【裁判字號】    98,上,221
【裁判日期】    980609
【裁判案由】    確認法律關係存在等
【裁判全文】
臺灣高等法院民事判決                   98年度上字第221號
上  訴  人  丁○○
被 上訴 人  臺北縣新店市公所
法定代理人  甲○○
訴訟代理人  乙○○
            丙○○
上列當事人間請求確認法律關係存在等事件，上訴人對於中華民
國97年12月25日臺灣臺北地方法院97年度訴字第4391號第一審判
決提起上訴，經本院於98年 5月19日言詞辯論終結，判決如下：
    主      文
上訴駁回。
第二審訴訟費用由上訴人負擔。
    事實及理由
一、本件上訴人聲明求為判決：(一)原判決關於駁回上訴人後開第
    二項之訴部分廢棄。(二)確認上訴人就門牌號碼臺北縣新店市
    ○○路232-1號、232-2號房屋有占有使用之權利存在。
    被上訴人聲明求為判決：上訴駁回。
二、上訴人起訴主張：伊父劉珍浦於民國（下同）38年間獲先總
    統蔣中正之委任及授權，代表國軍接收日產即門牌號碼臺北
    縣新店市○○路232-1號、232-2號房屋（下稱系爭房屋），
    而取得該房屋之所有權，劉珍浦死亡後，由伊與訴外人劉克
    剛、劉克錦、湯劉巧蓉共同繼承取得系爭房屋之所有權。雖
    系爭房屋於41年12月30日登記為國有，管理機關為臺灣省公
    產處，嗣臺灣省公產處再於42年4月9日將系爭房屋及所坐落
    基地撥贈予新店市，而於56年 1月13日辦妥所有權移轉登記
    ，惟均違反強制及禁止規定而無效，是被上訴人以買賣及撥
    贈為原因，違法登記為系爭房屋及所坐落基地之管理人，自
    屬無據等情，爰求為確認伊就系爭房屋有占有使用之權利存
    在之判決（另超過上開部分之請求，業經原審判決駁回確定
    ）。
    被上訴人則以：系爭房屋係自臺北縣新店市○○路 204號門
    牌整編為同路 232號、再增編門牌號碼而來，先前由上訴人
    及訴外人劉克剛、劉克錦等人無權占有，經伊訴請上訴人及
    訴外人劉克剛、劉克錦等人遷讓系爭房屋並給付相當於租金
    之不當得利，業經本院92年度上字第 304號判決命上訴人應
    遷讓房屋及給付不當得利確定，嗣原審法院民事執行處依伊
    聲請，於96年10月11日至現場強制執行而將系爭房屋點交予
    伊，其後上訴人再度占有系爭房屋，並無正當權源等語，資
    為抗辯。
三、按確定判決之既判力，固於判決主文所判斷之訴訟標的，始
    可發生，但法院於判決理由中，就訴訟標的以外當事人所主
    張影響判決結果之重要爭點，本於當事人完足舉證及辯論之
    結果，已為實質之判斷者，基於當事人間程序上誠信原則及
    訴訟經濟之考量，仍應賦予一定之拘束力。是同一當事人間
    就該重要爭點提起之其他訴訟，除有原判斷顯然違背法令、
    或當事人提出新訴訟資料足以推翻原判斷、或原確定判決之
    判斷顯失公平等情形，可認當事人為與原判斷相反之主張，
    不致違反誠信原則外，應解為當事人及法院就該經法院判斷
    之重要爭點之法律關係，均不得為相反之主張或判斷（最高
    法院95年度台上字第1220號判決參照）。經查：
    (一)系爭房屋（係由臺北縣新店市○○路 204號整編及增編門
      牌號碼而來）於56年 1月13日，以42年4月9日買賣為原因
      ，登記為新店市所有，並由被上訴人登記為管理人，有建
      物登記謄本及門牌證明書足按（見本院卷46至49頁），且
      為兩造所不爭執。
    (二)被上訴人本於所有權之作用，起訴請求上訴人遷讓系爭房
      屋，業經本院以92年度上字第 304號判決上訴人應將系爭
      房屋遷讓返還予被上訴人，並經最高法院以95年度台上字
      第 315號裁定回上訴人之上訴而告確定，有原審91年度重
      訴字第1609號、本院92年度上字第 304號民事判決及最高
      法院95年度台上字第 315號民事裁定可稽（見原審卷12至
      14、215至220頁）。雖被上訴人提起上開前案訴訟，係以
      民法第 767條之規定為其訴訟標的，而與本件訴訟標的不
      同，惟上訴人是否具有占有系爭房屋之正當權源，乃足以
      影響上開判決結果之重要爭點，法院本於兩造之完足舉證
      及辯論，就該爭點已為實質判斷，認定上訴人係無權占有
      系爭房屋，因而作成上開確定判決，並無顯然違背法令或
      顯失公平之情形（見原審卷215至219頁）；雖上訴人另舉
      出證人戊○○在原審到場證述：「我是38年出生的，…從
      我有記憶以來，她們（指上訴人）一家人就住在系爭房屋
      內，…我不知道（系爭房屋產權之歸屬），我只知道她們
      住在裡面」（見原審卷 212頁背面），惟此充其量僅足證
      明上訴人及其家人曾居住在系爭房屋內之事實，殊難憑此
      逕認系爭房屋原屬上訴人之父劉珍浦所有或上訴人係有權
      占有系爭房屋，自不足以推翻原確定判決所為之判斷。故
      就上開爭點之法律關係，兩造及法院均不得再為相反之主
      張或判斷。此外，上訴人復不能證明其在上開確定判決事
      實審言詞辯論終結後，已就系爭房屋另行取得占有使用之
      權利，則上訴人提起本件訴訟，請求確認伊就系爭房屋有
      占有使用之權利存在，應屬無據。
四、綜上所述，上訴人請求確認伊就系爭房屋具有占有使用之權
    利存在部分，自屬不應准許。從而原審就上開部分所為上訴
    人敗訴之判決，並無不合。上訴論旨仍執前詞指摘原判決此
    部分不當，求予廢棄改判，為無理由，應予駁回。
五、至兩造其餘之攻擊或防禦方法及未經援用之證據，經本院斟
    酌後，認為均不足以影響本判決之結果，自無逐一詳予論駁
    之必要，併此敘明。
六、據上論結，本件上訴為無理由，依民事訴訟法第449條第1項
    、第78條，判決如主文。
中    華    民    國    98    年    6     月    9     日
                    民事第六庭
                        審判長法  官 林鄉誠
                              法  官 許紋華
                              法  官 梁玉芬
正本係照原本作成。
如不服本判決，應於收受送達後20日內向本院提出上訴書狀，其
未表明上訴理由者，應於提出上訴後20日內向本院補提理由書狀
（均須按他造當事人之人數附繕本）上訴時應提出委任律師或具
有律師資格之人之委任狀；委任有律師資格者，另應附具律師資
格證書及釋明委任人與受任人有民事訴訟法第466條之1第1項但
書或第2項（詳附註）所定關係之釋明文書影本。
中    華    民    國    98    年    6     月    10    日
                              書記官 常淑慧
附註：
民事訴訟法第466條之1（第1項、第2項）：
對於第二審判決上訴，上訴人應委任律師為訴訟代理人。但上訴
人或其他法定代理人具有律師資格者，不在此限。
上訴人之配偶、三親等內之血親、二親等內之姻親，或上訴人為
法人、中央或地方機關時，其所屬專任人員具有律師資格並經法
院認為適當者，亦得為第三審訴訟代理人。


司法院資訊處製作；財團法人民間司法改革基金會備份。
